【裁判字號】    98,訴,652
【裁判日期】    981222
【裁判案由】    確認管委會委員就任無效
【裁判全文】
臺灣士林地方法院民事判決               98年度訴字第652號
原      告  丙○○
被      告  台北小別墅社區公寓大廈管理委員
兼      上
法定代理人  乙○○
被      告  丁○○
            甲○○
共      同
訴訟代理人  戊○○
上列當事人間確認管委會委員就任無效事件，本院於民國98年12
月4 日言詞辯論終結，判決如下：
    主  文
原告之訴駁回。
訴訟費用新臺幣仟元由原告負擔。
    事  實  及  理  由
一、按訴狀送達後，原告不得將原訴變更或追加他訴；但請求之
    基礎事實同一、或不甚礙被告之防禦及訴訟之終結者，不在
    此限，民事訴訟法第255 條第1 項第2 款、第7 款定有明文
    。經查，原告起訴時，其訴之聲明為：請判決確認被告台北
    小別墅社區公寓大廈管理委員中主任委員即被告乙○○及管
    理委員丁○○、甲○○委員繼續就任無效，俾利管理委員會
    有所依據後，進行改選主任委員及遞補新管理委員以取代被
    告許舜舉與甲○○。嗣於訴訟進行中，將聲明變更為：(一)確
    認被告台北小別墅社區公寓大廈管理委員會（下稱為系爭社
    區管理委員會）與被告乙○○之主任委員委任關係不存在。
    (二)確認被告系爭社區管理委員會與被告丁○○、甲○○之管
    理委員委任關係不存在。核其變更前後均以被告間主任委員
    或管理委員委任關係為其基礎事實；復不甚礙於被告之防禦
    及訴訟之終結，依前揭規定，自應予准許。
二、原告起訴主張：緣台北小別墅社區公寓大廈（下稱為系爭社
    區）區分所有權人大會於民國93年2 月14日決議通過：如社
    區社戶欠繳管理費總金額達新臺幣（下同）2 萬元以上，而
    管理委員會主任委員經社區社戶催告後一個月內，仍不將欠
    繳管理費之住戶向法院提起訴訟，則管理委員會主任委員應
    立即卸職；並明定管理費有積欠達1 萬元以上者，該住戶喪
    失被選舉權（下稱為系爭決議）。另依系爭社區規約規定：
    凡擔任委員者應積極參與委員會活動，若因故無法參加會議
    ，應事前告知主任委員，否則無故連續缺席兩次以上者，即
    視同放棄委員職務。而系爭社區自93年3 月以來，已計有門
    牌號碼臺北縣汐止市○○路○段72巷36號等約62戶住戶積欠
    高達約50萬元之管理費未繳。然被告系爭社區管理委員會主
    任委員即被告乙○○經住戶催告後，仍未將欠繳管理費之住
    戶移送法院催討，依上開決議，應立即卸職。又被告即管理
    委員丁○○自71年至86年間從未繳交管理費，積欠管理費18
    萬元，雖經選任為管理委員，然依上揭決議，其繼續就任亦
    屬無效。至於管理委員甲○○連續三次未出席管理委員會常
    會會議，雖找人代理，然此實於法無據。是依系爭社區規約
    之規定，其管理委員之資格應已喪失等語；並聲明：（一）
    確認被告系爭社區管理委員會與被告乙○○之主任委員委任
    關係不存在。（二）確認被告系爭社區管理委員會與被告丁○○、甲○○之管理委員委任關係不存在。
三、被告則以：原告並非系爭社區區分所有建物之區分所有權人
    ，應無權提起本件訴訟。且原告所提出作出系爭決議之區分
    所有權人會議，既係由無召集權之原告所召集主持，會議出
    席人數疑遭灌水，系爭決議復違反系爭社區規約，其決議自
    屬無效。是以，原告主張：被告乙○○及丁○○因違反系爭
    決議，而不得擔任社區管理委員會主任委員及管理委員云云
    ，已乏所據。再者，被告系爭社區管理委員會進行社區住戶
    管理費之追討，均係以前任主委所移交之資料為依據，被告
    乙○○亦已依受移交之資料向住戶進行催討。另於89年間系
    爭社區管理委員會成立之前，社區的守望相助會係由建商負
    責，被告許舜舉為地主戶而受有管理費免繳或繳交半費之優
    待，目前並未欠繳管理費。至於被告甲○○雖有未出席管理
    委員會會議之情事，然並非無故缺席，除已請假外，並委由
    其配偶戊○○出席會議。是認系爭決議有效，被告乙○○
    、丁○○及甲○○確無違反決議及社區規約之情事，自未喪
    失主任委員或管理委員之資格。則原告訴請確認被告系爭社
    區管理委員會與被告乙○○、丁○○、甲○○間之主任委員
    、管理委員之委任關係不存在，為無理由等語，資為抗辯；
    並聲明：原告之訴駁回。
四、首按，確認法律關係之訴，非原告有即受確認判決之法律上
    利益者，不得提起之，民事訴訟法第247 條第1 項定有明文
    。而所謂有即受確認判決之法律上利益，係指法律關係之存
    否不明確，原告主觀上認其在法律上之地位有不安之狀態存
    在，且此種不安之狀態，能以確認判決將之除去者而言。故
    確認法律關係成立或不成立之訴，苟具備前開要件，即得謂
    有即受確認判決之法律上利益（最高法院42年台上字第1031
    號、52年台上字第1237號、52年台上字第1240號判例意旨參
    照）。又按，管理委員會係指住戶為執行區分所有權人會議
    決議事項暨公寓大廈管理維護工作，互選管理委員若干人設
    立之組織，住戶則係指公寓大廈之區分所有權人、承租人或
    其他經區分所有權人同意，而為專有部分之使用者，公寓大
    廈條例第3 條第8 款、第9 款分別定有明文。經查，原告並
    未具系爭社區區分所有權人之身分，而係以區分所有權人之
    配偶身分居住使用系爭社區區分所有建物之專有部分乙節，
    固為原告自承屬實（見本院98年12月4 日言詞辯論筆錄）。
    然其以系爭社區住戶之身分提起本件訴訟所主張：被告乙○○、丁○○、甲○○與被告系爭社區管理委員會間之委任關
    係不存在等語，既為被告所否認，確已影響原告身為系爭社
    區住戶之權益。且被告間委任關係之存否不明確，已致其私
    法上之地位及權利有不安之狀態存在，該不安狀態延續至今
    ，又得以本確認判決予以除去。揆諸上開說明，原告提起本
    件確認之訴即有受確認判決之法律上利益。
五、次按，公寓大廈之住戶非該專有部分之區分所有權人者，除
    區分所有權人會議之決議或規約另有規定外，得被選任、推
    選為管理委員、主任委員或管理負責人，公寓大廈管理條例
    第29條定有明文。惟按，有關區分所有權人會議，除由起造
    人依公寓大廈管理條例第28條之規定召集者外，應由具區分
    所有權人身分之管理負責人、管理委員會主任委員或管理委
    員為召集人；無區分所有權人擔任管理負責人、主任委員或
    管理委員時，由區分所有權人互推一人為召集人，公寓大廈
    管理條例第25條第3 項定有明文。又公寓大廈管理委員會為
    人的組織體，區分所有權人會議為其最高意思機關。其區分
    所有權人會議之召集程序或決議方法，違反法令或章程時，
    依公寓大廈管理條例第一條第二項規定，固應適用民法第56
    條第1 項撤銷總會決議之規定，由區分所有權人請求法院撤
    銷區分所有權人會議之決議。惟區分所有權人會議如係由無
    召集權人所召集而召開，既非公寓大廈管理委員會合法成立
    之意思機關，自不能為有效之決議，且在形式上亦屬不備成
    立要件之會議，其所為之決議當然自始完全無決議之效力，
    亦有最高法院92 年 度台上字第2517號民事判決意旨可資參
    照。
六、經查，原告主張：經選任為被告系爭社區管理委員會主任委
    員之被告乙○○經住戶催告後，並未將欠繳管理費之住戶移
    送法院催討，被告丁○○自71年至86年間積欠管理費18萬元
    ，依系爭決議應分別喪失主任委員及管理委員之資格等語，
    固據其提出系爭社區93年2 月14日區分所有權人會議紀錄、
    存證信函、住戶欠費明細等件（均影本）為證。惟查，上開
    93年2 月14日區分所有權人會議，係由原告以系爭社區管理
    委員會主任委員身分所召開乙節，已為兩造所不爭執。而原
    告並未具系爭社區區分所有權人之身分，復如前述。則依前
    揭說明，原告固得經選任為系爭社區管理委員會之主任委員
    ，然區分所有權人會議之召集仍須由區分所有權人互推一人
    始得為之。是以，被告抗辯：系爭社區93年2 月14日區分所
    有權人會議係由無召集權之原告所召集，所為系爭決議應屬
    無效等語，自堪予採取。系爭決議既屬無效，被告乙○○、
    丁○○自無因違反區分所有權人會議決議而喪失管理委員之
    資格之情事，洵無疑義。
七、再查，原告主張：被告甲○○為系爭社區管理委員，竟連續
    三次未出席管理委員會常會會議，已違反系爭社區規約之規
    定，其繼續就任應屬無效云云，固據其提出98年3 月、4 月
    及5 月份常會議記錄影本為證（見本院卷第22、23、24頁）
    。然審酌系爭社區規約第3 條規定：「..凡擔任委員者應積
    極參與委員活動，若因故無法參加會議，應事前告知主任委
    員，否則無故連續缺席兩次以上者，即同放棄委員職務，經
    委員會議決，可另行遴選適任住戶遞補，俾使社區事務能正
    常推展」（見本院卷第14頁）之文義可知，須管理委員事前
    未告知主委且無故連續缺席二次以上者，始得視同放棄委員
    職務。而查，經核原告所提出上開會議記錄均記載被告甲○○係由訴外人戊○○代理出席；而被告甲○○本人並非無故
    缺席，且有請假乙節，亦為被告系爭社區管理委員會陳明屬
    實（見本院98年7 月14日言詞辯論筆錄）。則被告甲○○本
    人雖未出席委員會，仍未構成上開規約所規定視同放棄委員
    職務之條件至明。從而，原告主張被告甲○○繼續就任管理
    委員無效云云，亦乏所據。
八、綜上，原告請求確認被告系爭社區管理委員會與被告乙○○
    之主任委員委任關係不存在，及請求確認被告系爭社區管理
    委員會與被告丁○○、甲○○之管理委員委任關係不存在，
    為無理由，應予駁回。併依職權確定本件訴訟費用為仟元
    ，應由原告負擔。
九、因本件事證已臻明確，兩造其餘主張、陳述及所提之證據，
    經審酌均與判決結果不生影響，爰不一一論列，附此敘明。
十、據上論結，原告之訴為無理由，依民事訴訟法第78條、第87
    條判決如主文。
中    華    民    國    98    年    12    月    22    日
                  民事第一庭  法  官  李瑜娟
以上正本證明與原本無異。
如對本判決上訴，應於判決送達後20日內向本院提出上訴狀。
中    華    民    國    98    年    12    月    28    日
                              書記官  徐瑩書

司法院資訊處製作；財團法人民間司法改革基金會備份。
